【裁判字號】    94,重訴,119
【裁判日期】    950607
【裁判案由】    拆屋還地等
【裁判全文】
臺灣高雄地方法院民事判決            94年度重訴字第119 號
原      告  高雄市政府
法定代理人  陳其邁
訴訟代理人  吳敏蕙律師
被      告  己  ○
            戊○○
            丙○○
            甲○○
            壬○○
            庚○○
            辛○○
            丁○○
當事人間拆屋還地等事件，本院於民國95年5 月24日言詞辯論終
結，判決如下：
    主      文
被告己○應將坐落高雄市○鎮區鎮○段第一三一七之六地號土地
上如附圖所示(二)、(三)、(四)部分，合計面積一百五十八平方公尺之
建物拆除後，將如附圖所示(一)、(二)、(三)、(四)、(五)部分，合計面積
三百九十七平方公尺之土地返還原告；被告戊○○、丙○○、甲○○、壬○○、庚○○、辛○○、丁○○，並應自前開土地遷出
。
被告己○應給付原告新臺幣肆拾玖萬肆仟陸佰壹拾伍元，被告丙○○應給付原告新臺幣壹萬壹仟伍佰陸拾元整，及均自民國九十
四年九月二十八日起至清償日止，按週年利率百分之五計算之利
息。
被告己○應自民國九十四年三月一日起，至返還如附圖所示(一)至
(五)土地之日止，按月給付原告新臺幣壹萬零壹佰貳拾肆元。
原告其餘之訴駁回。
訴訟費用由被告己○負擔。
本判決第二項於原告分別以新臺幣壹拾柒萬元、肆仟元為被告己○、丙○○供擔保後，得假執行。
原告其餘假執行之聲請駁回。
    事實及理由
一、按訴狀送達後，原告不得將原訴變更或追加他訴，但請求之
    基礎事實同一者，不在此限，民事訴訟法第255 條第1 項第
    2 款定有明文。本件原告起訴主張坐落高雄市○鎮區鎮○段
    第1317之6 地號土地上，如附圖所示(二)部分之門牌號碼高雄
    市○○路146 號之二層加強磚造樓房、(三)部分之門牌號碼高
    雄市○○路146 之1 號之一層磚造平房、(四)部分之磚造廁所
    （下合稱系爭建物），係被告己○所有，而請求其拆除及返
    還相當於租金之不當得利，並請求被告丙○○等遷出；嗣以
    系爭建物分屬被告被告己○、丙○○所有，而擴張聲明，請
    求兩人拆除及返還不當得利，並請求其他被告等遷出系爭土
    地；揆諸前揭法條，係屬合法，核先敘明。
二、本件原告高雄市政府之法定代理人原為陳其邁，嗣變更為乙○○，又原告已於民國94年10月17日具狀聲請承受本件訴訟
    （見院卷第95頁），經核與法相符，應予准許。
三、原告起訴主張：高雄市○鎮區鎮○段第1317之6 地號土地為
    伊所有，其中如附圖所示(一)至(五)部分，合計面積397 平方公
    尺土地（下稱系爭土地），遭被告己○、丙○○無權占用，
    而築有系爭未保存登記建物，並由被告共同居住使用至今；
    則被告己○、丙○○顯然無法律上原因占有原告所有土地，
    而受有相當於租金之不當得利；爰依民法第767 條所有物返
    還請求權、第179 條不當得利之法律關係請求拆屋還地，及
    自90年1 月1 日起，依申報地價年息5 ％計算相當於租金之
    不當得利等語，並聲明求為命：(一)被告己○、丙○○應將系
    爭建物拆除，將系爭土地返還原告；被告戊○○、甲○○、
    壬○○、庚○○、辛○○、丁○○並應自系爭土地遷出。(二)
    被告己○、丙○○應給付原告新台幣（下同）843,625 元，
    及自變更訴之聲明狀送達翌日起至清償日止，按週年利率5
    ％計算之利息；並自94年3 月1 日起至返還前開土地之日止
    ，按月給付原告10,124元。(三)就聲明第2 項前段部分，准供
    擔保宣告假執行之判決。
四、被告則均以：如附圖所示(二)、(四)部分建物，係被告丙○○於
    90年4 月11日贈與被告己○，故系爭建物目前均為被告己○
    所有，系爭土地亦為被告己○所占有，均與被告丙○○無關
    ；又原告主張依申報地價年息5 ％計算相當於租金之不當得
    利，顯然過高等語，茲為抗辯。並聲明：請求駁回原告之訴
    及假執行之聲請。
五、原告主張系爭土地為伊所有，目前係被告己○無權占用，其
    上並有被告己○所有之系爭未保存登記建物，而其餘被告則
    共同居住於系爭建物中之事實，業據原告提出系爭土地土地
    登記謄本、本院91年度訴字第1355號判決、本院92年度執字
    第45916 號強制執行事件債權憑證影本各1 份為證（見院卷
    第7 至11、13、14頁），且經本院會同高雄市政府地政處前
    鎮地政事務所人員到場履勘屬實，並製有勘驗筆錄、簡圖、
    複丈成果圖各1 份及照片6 幀（院卷第56至62、71、72頁）
    附卷可稽，並為被告所不爭執，堪認原告此部分之主張為真
    實。原告另主張被告丙○○應將建物拆除，並返還不當得利
    等語，然為被告所否認；是以，本件首應究明：被告丙○○
    就系爭建物是否仍有事實上處分權？又是否有不當得利？茲
    分述如下：
六、被告丙○○就系爭建物是否仍有事實上處分權？
  (一)按所有人對於無權占有或侵奪其所有物者，得請求返還之；
    對於妨害其所有權者，得請求除去之；有妨害其所有權之虞
    者，得請求防止之，民法第767 條定有明文；次按房屋拆除
    為事實上之處分行為，應由有事實上處分權之人為之。
  (二)經查，系爭建物(二)、(四)部分，原為被告丙○○所有，然已於
    90年4 月11日贈與被告己○等情，已經被告陳述明確，並有
    高雄市稅捐稽徵處前鎮分處94年8 月31日高市稽前房字第09
    40017266號函、被告己○、丙○○所訂立之建築改良物贈與
    所有權移轉契約書影本各1 份可憑（見院卷第84、112 頁）
    ，足見被告前揭所辯即屬可採，系爭建物(二)、(四)部分之事實
    上處分權人，於90年4 月11日起，已由被告丙○○變更為被
    告己○，故原告請求被告丙○○拆除系爭建物部分，自屬無
    據；然而，系爭建物現係均屬被告己○所管領，又無正當權
    源而占有系爭土地，自屬無權占有；則原告依民法第767 條
    所有物返還請求權之規定，請求被告己○應將系爭建物拆除
    後，將占用之土地返還原告，洵屬有據，應予准許。
七、被告丙○○是否受有不當得利？
  (一)原告主張被告丙○○受有占有系爭土地之不當得利等情，經
    查，系爭建物(二)、(四)部分，於90年4 月11日贈與被告己○之
    前，確係屬於被告丙○○所有，且係無法律上權源而占有系
    爭土地，已如前述，並為被告所不爭執，是被告丙○○就所
    有建物占有他人土地之事實，依社會通念自屬受有相當於租
    金之利益；準此，原告主張被告丙○○於90年1 月1 日起至
    90年4 月10日止，因上開二部分占有系爭土地而受有利益，
    即屬可採；至於90年4 月11日起，系爭建物已均屬於被告己○所有，則該建物占有系爭土地之利益，亦應歸屬於己○，
    而與被告丙○○無涉。
  (二)按依不當得利之法則請求返還不當得利，以無法律上之原因
    而受利益，致他人受有損害為其要件，故其得請求返還之範
    圍，應以對方所受之利益為度，非以請求人所受損害若干為
    準，無權占有他人土地，可能獲得相當於租金之利益為社會
    通常之觀念，最高法院61年度台上字第1695號判例參照。次
    按土地法第105 條準用第97條第1 項規定，城市地方土地之
    租金，以不超過土地申報總價額年息10％為限；所謂土地總
    價額，係以法定地價為準，土地法施行法第25條定有明文；
    而法定地價，依土地法第148 條規定，係土地所有人依該法
    規定所申報之地價。另所謂年息10％為限，乃指基地租金之
    最高限額而言，並非必須依照申報價額年息10％計算，且仍
    須斟酌基地所在位置，工商繁榮程度、使用人利用基地之經
    濟價值、所受利益，彼等關係及社會感情等情事，以為決定
    。經查：
    1.系爭建物(二)、(四)部分，於90年4 月11日贈與被告己○之前
      ，係屬於被告丙○○所有，以後，係屬被告己○所管領；
      而系爭建物(三)部分，則一直屬於被告己○所有，且均係無
      法律上權源而占有系爭土地，已如前述；是被告己○、丙○○就此依社會通念自分別受有相當於租金之利益，參照
      前開裁判意旨，原告即得依法分別請求被告己○、丙○○
      給付相當於租金之不當利益。
    2.系爭土地自89年7 月間起至今之申報地價均為每平方公尺
      10,200元，有地價謄本1 份在卷可按（見院卷第87頁）；
      另系爭土地位於高雄市鎮○街，距凱旋三路約100 至200
      公尺，附近為住宅區，無商圈，偶有零星商店，然交通便
      利，現由被告供自住使用，亦經本院勘驗現場屬實，並有
      卷附勘驗筆錄足參（見院卷第56至62頁）。本院審酌系爭
      土地附近繁榮程度，使用狀況，並考量目前社會經濟狀況
      等情，認原告請求按申報地價年息5 ％計算占用所受相當
      於租金之利益，尚屬過高，而應以申報地價年息3 ％計算
      始為相當。故依占用之土地面積、申報地價及年息計算結
      果，被告丙○○於90年1 月1 日起至90年4 月10日止，占
      用系爭土地(二)、(四)部分所應給付之利益為元11,560元【
      1020 0（元/ 平方公尺）×136 （平方公尺）×3 ％≒12
      ×10／3 ＝11560 】，被告丙○○於90年1 月1 日起至94
      年2 月28日止，占用系爭土地所應給付之利益為494,615
      元【10200 （元/ 平方公尺）×397 （平方公尺）×3 ％
      ≒12×00－00000 ＝494615】，另每月占用系爭土地所應
      給付之利益為10,124元【10200 （元/ 平方公尺）×397
      （平方公尺）×3 ％≒12＝10124 】。
    3.是以，原告請求被告己○應給付494,615 元，被告丙○○
      應給付11,560元，及均自變更訴之聲明狀送達翌日，即94
      年9 月28日起至清償日止之法定遲延利息；暨請求被告己○應自94年3 月1 日起，至返系爭土地之日止，按月給付
      10,124元部分，即屬正當，應予准許；然逾此範圍外之請
      求，於法無據，應予駁回。
八、末按，各當事人一部勝訴、一部敗訴者，其訴訟費用，由法
    院酌量情形，命兩造以比例分擔或命一造負擔，或命兩造各
    自負擔其支出之訴訟費用，為民事訴訟法第79條所明定。本
    件原告之訴雖一部為無理由，惟本院衡諸原告請求無理由部
    分，於原告全部請求所占比例極微，依上開明文，認應由被
    告負擔本件全部訴訟費用，始為合理，併此敘明。
九、原告陳明願供擔保，聲請就被告己○、丙○○自90年1 月1
    日起至94年2月28日止，所受領應返還之不當得利部分宣告
    假執行，經核本判決第二項原告勝訴部分並無不合；又本件
    所命給付之金額合計已逾500,000 元，而與民事訴訟法第38
    9 條第1 項第5 款所定應依職權宣告假執行之情形有別，爰
    分別酌定相當之擔保金額准許之；至於敗訴部分，其假執行
    之聲請，即失所附麗，應予駁回。
十、據上論結，原告之訴為一部有理由、一部無理由，依民事訴
    訟法第79條、第390 條第2 項，判決如主文。
中    華    民    國    95    年    6     月    7     日
                  民事第一庭  審判長法  官  沈建興
                                    法  官  林玉心
                                    法  官  洪珮婷
以上正本證明與原本無異。
如不服本判決，應於送達後20日內，向本院提出上訴狀並表明上
訴理由，如於本判決宣示後送達前提起上訴者，應於判決送達後
10日內補提上訴。
中    華    民    國    95    年    6     月    7     日
                                    書記官  鍾淑美


司法院資訊處製作；財團法人民間司法改革基金會備份。
